【裁判字號】    92,重上,91
【裁判日期】    920610
【裁判案由】    確認債權存在
【裁判全文】
臺灣高等法院民事判決  九十二年度重上字第九一號
      上  訴  人  水美工程企業股份有限公司
      法定代理人  蔡榮峰
      訴訟代理人  楊仲傑律師
      被上訴  人  長城重工股份有限公司
      法定代理人  王欽泉
      被上訴  人  經濟部工業局土城工業區服務中心
      法定代理人  馮瑞璋
      訴訟代理人  汪團森律師
右當事人間請求確認債權存在事件，上訴人對於中華民國九十一年十一月十一日台灣
板橋地方法院九十一年度重訴字第九號第一審判決，提起上訴，本院判決如左：
    主    文
上訴駁回。
第二審訴訟費用由上訴人負擔。
    事    實
甲、上訴人方面：
一、聲明：
  (一)原判決關於駁回上訴人後開第二項請求部分廢棄。
  (二)右廢棄部分，確認被上訴人長城重工股份有限公司對被上訴人經濟部工業局土城
    工業區服務中心有新台幣二千七百九十二萬五千二百三十一元之債權存在。
  (三)第一、二審訴訟費用由被上訴人共同負擔。
二、陳述：除與原審判決記載相同者，茲引用外，補陳略稱：
  (一)被上訴人長城重工股份有限公司（下稱長城公司）之廢止登記，清算程序中之清
    算人，應為王欽泉等五名董事。台灣省政府建設廳土城工業區管理中心（下稱台
    灣省土城工業區管理中心）係由財團法人工業區基金會所設立管理工業區之單位
    ，並非經濟部工業局之下屬單位或下屬機構，故馮瑞璋執經濟部工業局所發之函
    或令，主張為法定代理人，尚有未洽。又土城工業區污水處理廠功能改善及擴建
    工程契約（下稱系爭工程或系爭工程契約）與系爭工程契約履約保證人接辦附約
    「土城工業區污水處理廠功能改善及擴建工程契約」工程款債權，是否因系爭接
    辦附約之訂立而讓與，尚有疑義。從而，在被上訴人經濟部工業局土城工業區服
    務中心（下稱土城工業區服務中心）證明伊即係台灣省政府建設廳土城工業區管
    理中心，且土城工業區服務中心之主任，可由經濟部工業局派人擔任等事項前，
    被上訴人土城工業區服務中心主張系爭工程保留款債權，業讓與信誼機器工業股
    份有限公司（下稱信誼公司）乙節，尚非可採。
  (二)系爭工程既未試運轉完成，經被上訴人土城工業區服務中心驗收合格，即尚未給
    付。從而，被上訴人長城公司對被上訴人土城工業區服務中心之工程款債權，在
    該保留款額度範圍內，應屬存在尚無疑義。尤有甚者，該債權不僅為被上訴人長
    城公司全體債權之擔保，更是系爭工程全體次承攬人經營血本之依歸，如任由被
    上訴人土城工業區服務中心與訴外人信誼公司隨意訂乙紙接辦附約，即由訴外人
    信誼公司檢拾現成利益，取得二千餘萬元，亦非公允。
  (三)信誼公司係以「履約保證人」身分與被上訴人土城工業區服務中心訂立接辦附約
    。系爭接辦附約並未經被上訴人長城公司同意，且從未表示放棄對系爭工程契約
    應得之權利，或將尚未領取之工程估驗款，全部工程保留款等債權讓與信誼公司
    ，系爭接辦附約中，關於債權讓與部分，對被上訴人長城公司應不生效力。
  (四)再系爭接辦附約第十條，屬於系爭債權之一部分，但曾由台灣板橋地方法院八十
    九年度民執全明字第六六號強制執行事件所扣押之工程款一百十三萬六千一百三
    十二元及執行費八千二百九十三元部分，既已在系爭接辦附約中約訂依法院判決
    辦理，則該款項尚未轉讓予信誼公司承受甚明。從而，被上訴人土城工業區服務
    中心主張該部分債權已依接辦附約轉讓予信誼公司云云誠有未洽。
  (五)被上訴人土城工業區服務中心曾行文台灣板橋地方法院表示解除土城工業區污水
    處理廠功能改善及擴建工程簽立工程契約，則系爭接辦附約亦失所附麗，或縱認
    系爭接辦附約為獨立之契約，不受解約之影響，然系爭接辦附約第五條所示之各
    款項，則仍受解除契約之影響而隨同失效，無法轉讓予訴外人信誼公司。
  (六)系爭接辦附約既非由被上訴人長城公司訂立，尚不影響其所擁有對被上訴人土城
    工業區服務中心之工程款債權，或契約解除後，依民第二百五十九條所生之回復
    原狀之債權。被上訴人間並未經結算，焉能強謂被上訴人長城公司同意訂立承擔
    契約。
  (七)系爭接辦附約之內容，既迥異於系爭工程契約第二十四條第三項約訂之內容，縱
    其上載有依系爭工程契約書第二十四條第（三）項規定訂定等字樣，亦不因之可
    認為系爭接辦附約係依該條項所訂立。
  (八)縱認系爭工程契約第二十四條第（三）項，為系爭全部工程保留款讓與之預約，
    然在被上訴人長城公司未訂立本約前，亦不生讓與之效力。
  (九)縱認有違約情事，然違約金之內容係將已完工部分之工程保留款，全部支付而讓
    與未曾參與已完工部分工程之接辦人，且其違約金一千八百萬，亦屬太高，應予
    酌減之。
三、證據：除援用於原審所提證據外。補提：土城工業區服務中心函文、著作等影本
    為證。
乙、被上訴人土城工業區服務中心方面：
一、聲明：
  (一)上訴駁回。
  (二)第二審訴訟費用由上訴人負擔。
二、陳述：除與原審判決記載相同者，茲引用外，補陳略稱：
  (一)土城工業區服務中心主任馮瑞璋，雖派令聘用期間至九十一年十二月三十一日止
    ，但至今仍為馮瑞璋為主任。
  (二)被上訴人長城公司已來函，要求由履約保證人承繼本契約之權利義務責任。而土
    城工業區服務中心之「土城工業區污水處理廠功能改善及擴建工程」之工程合約
    履約保證人僅有信誼公司，為上訴人所不爭執。故被上訴人收文後，徵得履約保
    證人信誼公司同意接辦，並簽訂接辦附約，依工程合約第十九條第一項第四款規
    定，由履約保證人承繼本契約的權利義務責任，故長城公司無工程款債權甚明。
  (三)長城公司雖未在接辦附約簽名，但履約保證人信誼公司確是因長城公司之來函請
    簽接辦附約，顯然長城公司事前同意。
  (四)依系爭工程契約書第二十四條第三項亦約定，「如發生本工程契約書第二十五條
    契約解除事由時，甲方
    契約，或依本契約規定通知連帶保證人接辦。如由連帶保證人接辦時，乙方除自
    動無異議放棄對本契約應得之權利外，其尚未領取之工程估驗款，全部工程保留
    款，履約保證金保證人代辦未完工程之工程款債權以及各項扣罰款，均即轉讓予
    保證人承受之。」，此一條文既然三方簽約確認，嗣八十九年三月五日履約保證
    人信誼公司簽定接辦附約後，全部工程保留款當然由信誼公司承受。
  (五)所謂工程違約罰則，規定在合約第二十三條第一項，至於二十五條，是違約後工
    程合約如何處理之約定，或解約或由履約保證人接辦，履約保證人接辦時，要承
    繼長城公司現有之權利義務，工程保留款是承受之權利，支出工程成本及應負擔
    違約扣罰款是承受之義務。
  (六)板橋地院民事執行處八十九年民執全洪字第五八九號假扣押事件，發生於八十九
    年三月二十九日，扣押命令送達後，被上訴人異議，上訴人未起訴而結案。八十
    九年民執全明字第六六號扣押命令，則因信誼公司依接辦附約承繼長城公司之債
    務，而自行處理結案。
三、證據：除援用於原審所提證據外。補提：係爭事件流程表、經濟部工業局函等影
    本為證。
丙、被上訴人長城公司部分：未於言詞辯論期日到場，亦未提出書狀作任何聲明及陳
    述。
    理    由
一、本件被上訴人經濟部工業局土城工業區服務中心之法定代理人原為游國泰，嗣於
    九十一年四月一日已變更為馮瑞璋，新任法定代理人馮瑞璋聲明承受訴訟（見原
    審卷第一○○至一○三頁），原判決誤載為上訴人起訴時之法定代理人，應予更
    正。又被上訴人長城公司之法定代理人原為王欽泉，嗣長城公司於九十一年四月
    二日經主管機關為廢止登記（見原審卷第一九三頁股份有限公司變更登記事項卡
    背面），依公司法第二十六條之一準用同法第二十四條、第二十五條規定，應進
    行清算，且在清算範圍內，人格仍然存在。而長城公司尚未選任清算人聲報清算
    項前段規定，自應以全體董事為當然清算人，並以其全體清算人為法定代理人。
    再被上訴人長城公司未於最後言詞辯論期日到場，核無民事訴訟法第三百八十六
    條各款所列情形，爰依上訴人聲請，由其一造辯論而為判決，合先敘明。
二、按確認法律關係之訴，非有即受確認判決之法律上利益者，不得提起、民事訴訟
    法第二百四十七條定有明文，且本條所謂即受確認判決之法律上利益，係指因法
    律關係之存否不明確，致上訴人在私法上地位有受侵害之危險，而此項危險得以
    對於被上訴人之確認判決除去之者而言，故確認法律關係成立或不成立之訴，苟
    具備前開要件，即得謂有即受確認判決之法律上利益，縱其所求確認者為他人間
    之法律關係，亦非不得提起（最高法院四十二年度台上字第一○三一號判例參照
    ）。本件上訴人為被上訴人長城公司之債權人，而聲請扣押長城公司對被上訴人
    土城工業區服務中心之工程款債權，土城工業區服務中心提出異議，則上訴人主
    張其有對被上訴人土城工業務服務中心請求確認債權存在之法律上利益，自無不
    合。則上訴人以長城公司與土城工業區服務中心為對造，求為判決確認被上訴人
    長城公司與土城工業區服務中心間有工程款債權存在，應認有確認之法律上利益
    ，先予敘明。
三、上訴人主張：伊為被上訴人長城公司之債權人，前向板橋地方法院聲請發扣押命
    令，禁止被上訴人長城公司在三千八百三十二萬二千二百三十八元及自民國九十
    年二月五日起至清償日止，按年息百分之五計算之利息，及執行費用二十六萬八
    千五百九十六元之範圍內，對被上訴人土城工業區服務中心為收取或為其他處分
    ，土城工業區服務中心亦不得對長城公司為清償。惟被上訴人土城工業區服務中
    心卻以長城公司對其無工程款債權而聲明異議，而被上訴人長城公司亦迄今避不
    出面，為此，請求判決確認被上訴人長城公司對被上訴人土城工業區服務中心上
    開工程款債權存在。被上訴人土城工業區服務中心則以：被上訴人長城公司所承
    攬之系爭工程，嗣因長城公司違約無力完成，已依原承攬契約所定，來函要求由
    履約保證人承受繼續原契約所定之權利義務，被上訴人土城工業區服務中心並依
    此與履約保證人信誼公司訂定接辦附約，由信誼公司接手完成工程，至被上訴人
    長城公司於信誼公司接辦前已估驗之工程款早已領訖。至保留款二千七百九十二
    萬五千二百三十一元部分，則依原系爭工程合約即應由信誼公司承受，與長城公
    司無關，且該筆款項須俟驗收通過，且辦妥保固（保固金為工程款百分之二，得
    由保留款中扣取）後始返還餘額，但該工程迄今尚未驗收完成。至於履約保證部
    分，長城公司當初係提出銀行出具之履約保證書，根本並無上訴人所稱之保證金
    等語，資為抗辯。（上訴人於原審請求確認被上訴人長城公司對被上訴人土城工
    業區服務中心有三千八百五十九萬零八百三十四元，及其中三千八百三十二萬二
    千二百三十八元及自民國九十年二月五日起至清償日止，按年息百分之五計算之
    利息之債權存在。於本院減縮請求確認被上訴人長城公司對被上訴人土城工業區
    服務中心有二千七百九十二萬五千二百三十一元之債權存在。其餘未上訴部分，
    已確定。）。
四、上訴人主張伊對被上訴人長城公司為有執行名義之債權人，並依強制執行程序就
    被上訴人長城公司承攬被上訴人土城工業區服務中心之系爭工程之工程款債權，
    於三千八百三十二萬二千二百三十八元及自民國九十年二月五日起至清償日止，
    按年息百分之五計算之利息，及執行費用二十六萬八千五百九十六元之範圍內執
    行扣押。長城公司承攬系爭工程，嗣後因長城公司經營困難而函請被上訴人土城
    工業區服務中心，請求依系爭工程合約第十九條第一項第四款規定，由履約保證
    人承繼原契約之權利義務。被上訴人土城工業區服務中心乃與履約保證人信誼公
    司訂立接辦附約，由信誼公司接手繼續完成工程，但尚未辦妥驗收及保固手續。
    信誼公司接辦前，長城公司尚有估驗款中預留之保留款金額二千七百九十二萬五
    千二百三十一元等語，有系爭工程契約及接辦附約可稽（見原審卷第五九至八九
    頁），並為上訴人及被上訴人土城工業區服務中心所不爭，堪信上訴人此部分之
    主張為真實。
五、本件上訴人與土城工業區服務中心，對長城公司於其工程款中，尚有保留款金額
    二千七百九十二萬五千二百三十一元不爭執，而上訴人於本院亦減縮聲明，僅就
    該保留款，請求確認，故本件爭點為：(一)台灣省土城工業區服務中心與被上訴人
    土城工業區服務中心主體是否同一；(二)長城公司原有保留款二千七百九十二萬五
    千二百三十一元於驗收及保固期滿前，得否請求確認債權存在；(三)工程保留款是
    否因契約承擔而一併移轉。茲分述如左：
  (一)關於台灣省土城工業區服務中心與被上訴人土城工業區服務中心主體是否同一部
    分；
    1.按省政府與其所屬機關（構）或學校原執行之職權業務，依其事務性質、地域
      範圍及興辦能力，除由行政院核定，交由省政府辦理者外，其餘分別調整移轉
      中央相關機關或本省各縣（市）政府辦理。又，省政府與其所屬機關（構）或
      學校人員，隨同業務移撥至中央機關者，不受中央政府機關總員額之限制；隨
      同業務移撥至本省各縣（市）政府者，不受縣（市）政府員額設置基準之限制
      。臺灣省政府功能業務與組織調整暫行條例第四條、第六條，定有明文。而省
      工業主管機關，改為中央工業主管機關。亦有行政院民國 88 年 6 月 30 日
      台經字第二五四二八號函依據臺灣省政府功能業務與組織調整暫行條例第四
      條規定，核定經濟部主管法律及中央法規配合臺灣省政府功能業務與組織調整
      整理表可稽（見行政院公報第五卷二十八期一三○至一四九頁），是台灣省土
      城工業區服務中心，因臺灣省政府功能業務與組織調整暫行條例之實施，經行
      政院核定，其主管機關改為中央工業主管機關，其主體關係應無變更，至為顯
      然。
    2.次查經濟部工業局，為所屬工業區之管理，訂有經濟部工業局所屬工業區管理
      機構人事管理辦法，該辦法第二條規定，本辦法所稱之管理機構係指經濟部工
      業局所屬工業區管理機構。工業區管理機構之人事管理，除法令另有規定外，
      應依本辦法之規定辦理。同辦法第四條規定，聘用人員包括主任、高級專員、
      副主任、一等專員、組長、專員、會計員、組員、技術員、化驗員、助理會計
      員及書記。經濟部工業局依此辦法聘用之土城工業區服務中心主任，且在期滿
      後未經解聘，自為其法定代理人。
    3.台灣省土城工業區服務中心，既經行政院核定改為經濟部工業局土城工業區服
      務中心，則其台灣省土城工業區服務中心與長城公司所簽訂之系爭工程契約，
      自應由土城工業區服務中心承接而繼續有效，是其與履約保證人信誼公司所簽
      訂接辦附約，於法自無不合。況且，若上訴人否認台灣省土城工業區服務中心
      與經濟部工業局土城工業區服務中心之同一性，則上訴人以土城工業區服務中
      心為被告，提起本件訴訟，豈非自相矛盾，是其主張並無可取。
  (二)驗收及保固期滿前，得否請求確認保留款債權存在：
    1.依系爭工程契約第十三條第一項第二款約定，估驗以已施工完成者為限，該項
      估驗款每期均應扣除百分之十五作為保留款。全部工程完成、且試運轉完成經
      甲方驗收合格，辦妥工程保固手續後，一次無息結付尾款。且其中之保固手續
      依同約第二十二條第一項約定，其保固期限為自全部完工經驗收合格之次日起
      算一年或二年。保固保證金依同條第三項第一、二款規定為總價百分之二，於
      保固期限內發現有損裂、坍塌或其他損壞，而承攬人經業主通知逾期不為修護
      者，得動用保固金處理。且保固金得自工程款扣留或以政府發行之無記名公債
      、銀行定期存單或保證金保證書代之。可知上開保留款係以經完工並驗收或保
      固期滿，且於保固期限內無損裂、坍塌或其他損壞等承攬人應負責之情事發生
      ，為返還期限。
    2.本件系爭工程嗣由信誼公司接辦後迄今仍未完成驗收，為兩造所不爭，則上開
      保留款債權之返還期限，尚未屆至，金額亦尚未確定，則將來系爭工程完成後
      ，如驗收有瑕疵或有其他違約情事，業主得於報酬即保留款內扣除修補費用或
      違約金等，現不能確知應給付報酬即保留款若干，債權金額既屬尚未確定，則
      上訴人依強制執行法第一百二十條規定，以業主土城工業區服務中心為被上訴
      人，訴請確認長城公司對土城工業區服務中心有承攬報酬即保留款債權存在，
      即難認為有理由（司法院民國七十六年四月十四日廳民一字第二○五三號法
      律問題研究意見參照）。
   (三)工程保留款是否因契約承擔而一併移轉：
    1.次依長城公司於八十九年二月二十四日致函土城工業區服務中心表示該公司「
      因營運受到諸多不利因素影響，致使財務調度發生困難，產生嚴重虧損，為使
      本工程得以順利完成，敬請依工程合約第十九條履約保證條文辦理」，並說明
      係請求依工程合約第十九條第一項第四款「乙方（即長城公司）在履行本契約
      過程中，如因重大變故無法繼續營業時經取得該相關機關提供的證明，經甲方
      共同申請，由某履約保證人之一，承繼本契約的權利義務責任，經結算後，另
      訂契約繼續完成本工程」，有長城公司函可稽（見原審卷第五七、五八頁）。
      另上開系爭工程合約第二十五條第二項第二、四款約定「乙方逾定期限尚未開
      工，或開工後進度遲緩，其進度較預定進度落後百分之十五以上；或違背契約
      或發生變故，甲方認其不能履行本契約責任者，甲方得解除契約，並沒收履約
      保證金，甲方因此所受一切損失，乙方及其保證人應負連帶賠償之全責」。而
      同合約第二十四條第三項復約定「如發生工程契約書第二十五條契約解除事由
      時，甲方得通知乙方解除契約，或依本契約規定通知而上連帶保證人接辦。如
      由連帶保證人接辦時，乙方除自動無異議放棄對本契約應得之權利外，其尚未
      領取之工程估驗款，全部工程保留款，履約保證金保證人代辦未完工程之工程
      款債權以及各項扣罰款即轉讓予保證人承受之。」，以上約款顯係工程契約之
      雙方就日後如發生不能履約之情事時，得由履約保證人另行訂約承接原契約上
      一切權利義務，亦即契約承擔，預為約定。雖然被上訴人長城公司前函係請求
      依該合約第十九條履約保證條文辦理。被上訴人土城工業區服務中心與信誼公
      司之接辦附約，則記載係依原工程契約書第二十四條第三項規定訂定該附約，
      惟經核原工程契約書第十九條第一項第四款與第二十四條第三項、第二十五條
      第二項第二、四款之約定，可知第十九條第一項第四款所定之情形，同時即應
      構成第二十五條第二項第四款之契約解除條件，而於具備上開約定解除之條件
      時，依第二十四條第三項規定，甲方得選擇通知乙方解除契約，或者不解除契
      約，而依契約規定（應即指合約第十九條履約保證人之規定）通知連帶保證人
      接辦，乙方自願放棄對契約原得之權利（包括工程估驗款、全部之工程保留款
      、履約保證金等），由連帶保證人承受原契約之一切權利義務。被上訴人土城
      工業區服務中心與信誼公司之接辦附約，雖記載係依原工程契約書第二十四條
      第三項規定訂定，且該中心於九十年十二月十日函本院對扣押命令聲明異議時
      ，亦於說明中記載「因債務人違反該契約之約定，經本中心解除契約無誤」，
      但其實際上於長城公司表明因變故無法繼續履約時，雖已構成合約第二十五條
      第二項第四款之契約解除事由，但並未依合約第二十四條第三項主張解除契約
      ，並沒收保證金，而係依該約其他規定與履約保證人另行訂約，由履約保證人
      為契約承擔，長城公司之契約地位移轉由接辦人承受，是上開聲明異議函所謂
      解除契約，與事實不符；且被上訴人土城工業區服務中心既於被上訴人長城公
      司表明因變故而不能繼續履約後，依上開約定選擇通知履約保證人接辦，則上
      訴人所主張依民法第四百九十四條規定，承攬之工作為建築物或其他土地上工
      作物時，定作人不得主張解除契約，以及即使得解除契約，亦應負依民法第二
      百五十九條復回復原狀義務，而於不能回復時，應償還價額云云，尚有誤會。
    2.按契約承擔，雖係當事人之一方將其因契約所生之權利義務，摡括的讓與第三
      人承受，與單純的債權讓與，尚有不同，非經他造之承認，對他造不生效力（
      最高法院七十三年度台上字第一五七三號判例參照），但只須契約當事人對承
      擔確實同意，並無限制其承擔須以何方式行之，本件原工程合約承攬人長城公
      司既先行去函土城工業區服務中心，請求依合約第十九條由履約保證人另訂約
      接辦之規定處理，顯已對該中心嗣與履約保證人信誼公司嗣所訂接辦附約事前
      同意，而於土城工業區服務中心與信誼公司訂定接辦附約，並接續工程後，其
      契約上地位即移轉由信誼公司承受，且其契約承擔既非單純之債權讓與，信誼
      公司所承受者，亦非僅原合約中長城公司之債權，並包括長城公司於契約上之
      債務，甚至及於其契約當事人之地位，則其承受既經原契約雙方及承受人之同
      意，即已生效，並無必要再就契約中各項權利及義務逐一踐履民法上債權讓與
      或債務承擔之生效或對抗要件。因此，上訴人主張被上訴人土城工業區服務中
      心僅係工程款債權之債務人，無權與信誼公司訂約由信誼公司承受該債權，該
      工程款債權未再經長城公司為債權讓與行為前，不生讓與之效力云云，自非可
      採。
    3.上訴人雖又主張依原工程契約書第十九條第一項第四款規定，必須由乙方（即
      長城公司）及全部之履約保證人共同申請，且須先結算，始得由其中一履約保
      證人承繼契約之權利義務，本件被上訴人土城工業區服務中心並未經所有之履
      約保證人申請，且亦未先經結算，即與信誼公司訂定接辦附約，與原約定不合
      ，應不生效力云云。惟被上訴人土城工業區服務中心辯稱原工程契約之履約保
      證人僅有接辦人信誼公司而已，並無其他履約保證人，上訴人亦未能證明另有
      任何其他履約保證人存在，僅空言主張接辦程序與原工程契約約定不符，尚難
      採信。至於工程之結算，被上訴人長城公司於八十九年二月二十四日去函請求
      通知履約保證人接辦前，甫於同年一月七日辦畢第四次估驗，領取估驗款，已
      如前述，而對被上訴人土城工業區服務中心主張長城公司於同年二月即未進場
      施工，亦即於最後一次估驗後即無實際之工程進度，上訴人並不爭執，則長城
      公司於接辦前應領之估驗款，應均已領訖。至於長城公司未領之保留款，依工
      程合約第二十四條第三項規定，於保證人接辦後，長城公司本應無異議放棄其
      權利，並由保證人承受，因此，本件工程亦無所謂未結算即由履約保證人承受
      之情形，上訴人此部分主張，亦非可取。
    4.上訴人又主張保留款債權不僅係被上訴人長城公司全體債權之擔保，更是系爭
      工程全體次承攬人經營血本之依歸，如任由被上訴人土城工業區服務中心與訴
      外人任意訂乙紙接辦附約，即由訴外人信誼公司撿拾現成利益取得，並非公允
      ；且即使上開債權應由信誼公司完全承受，對長城公司而言亦屬違約金性質，
      其約定之違約金實有過高情事，亦應予酌減云云。惟查信誼公司非僅承受該保
      留款債權，亦須承擔長城公司原應負責之工作完成，以及原施作工程之保固、
      瑕疵擔保，甚至因遲延或給付不完全所生損害之賠償責任，並非單純獲得利益
      。且被上訴人長城公司與被上訴人土城工業區服務中心之承攬契約，以及長城
      公司與上訴人等次承攬人所定之契約，均各自獨立，上訴人與被上訴人土城工
      業區服務中心之間，並無直接之契約關係，被上訴人長城公司縱將其於該工程
      契約書中之權利讓與他人，亦屬其處分自己權利之行為，並非處分次承攬人之
      權利，且契約承擔時，原保留款債權由接辦人信誼公司承受，將來仍須於驗收
      並辦妥保固手續後返還，其有無違約，及其違約金額，並未確定，上訴人主張
      應依違約金之規定酌減，顯亦無據。
    (四)從而，本件保留款金額若干，尚未確定，應俟驗收完成並於保固期滿，無承攬
      人應負責之情事發生，始得請求領回，上訴人請求確認，已非有據。且依長城
      公司與土城工業區服務中心之系爭工程合約之約定，本件系爭工程因長城公司
      無法繼續履行，請求由其履約連帶保證人信誼公司，承擔本契約之權利義務，
      而移轉予信誼公司，則長城公司對土城工業區服務中心，已無任何之工程款或
      保留款，可資請求，有如前述，是土城工業區服務中心否認被上訴人長城公司
      對其有工程合約所生之債權存在，尚非無據。
六、綜上所述，上訴人主張，為不足採，被上訴人土城工業區服務中心抗辯，尚屬可
    信。是則上訴人執此主張被上訴人長城公司有工程保留款存在云云，自屬無據。
    從而，上訴人請求確認被上訴人長城公司對被上訴人土城工業區服務中心有二千
    七百九十二萬五千二百三十一元之債權存在，為無理由。原審就此部分為上訴人
    敗訴之判決，並無不合。上訴意旨指摘原判決此部分不當，求予廢棄改判，為無
    理由，應予駁回。
七、本件事證已臻明確，兩造其餘之陳述及攻擊防禦方法，經審酌核與判決結果不生
    影響，不再一一論述，併此敘明。
據上論結，本件上訴為無理由，依民事訴訟法第四百四十九條第一項、第七十八條，
判決如主文。
中      華      民      國    九十二    年      六      月      十      日
                                民事第十一庭
                                    審判長法  官  吳  景  源
                                          法  官  鄭  純  惠
                                          法  官  連  正  義
右正本係照原本作成。
如不服本判決，應於收受送達後二十日內向本院提出上訴書狀，其未表明上訴理由者
，應於提出上訴後二十日內向本院補提理由書狀（均須按他造當事人之人數附繕本）
上訴時應提出委任律師或具有律師資格之人之委任狀；委任有律師資格者，另應附具
律師及格證書及釋明委任人與受任人有民事訴訟法第四百六十六條之一第一項但書或
第二項（詳附註）所定關係之釋明文書影本。
中      華      民      國    九十二    年      六      月      十二    日
                                          書記官  張  永  中
附註：
民事訴訟法第四百六十六條之一（第一項、第二項）：
對於第二審判決上訴，上訴人應委任律師為訴訟代理人。但上訴人或其法定代理人具
有律師資格者，不在此限。
上訴人之配偶、三親等內之血親、二親等內之姻親，或上訴人為法人、中央或地方機
關時，其所屬專任人員具有律師資格並經法院認為適當者，亦得為第三審訴訟代理人
。


司法院資訊處製作；財團法人民間司法改革基金會備份。
